# Bedeutung und Phänomenologie des Wirtschaftswachstums

## Wachstumsbegriff

### Lang- vs. kurzfristige Perspektive

-   **Wirtschaftswachstum** bezeichnet üblicherweise die langfristige (systematische) Veränderung der Wertschöpfung in einer Volkswirtschaft

-   Gemeint sind **nicht** kurzfristige Schwankungen des Wirtschaftsgeschehens

-   Rückblickend ist die Unterscheidung empirisch recht gut möglich, am aktuellen Rand sind Wachstums- und Konjunkturphänomene eng miteinadner verknüpft

### Diskretes vs. kontinuierliches Wachstum

::: {.callout-note title='Wachstum in diskreter Zeit'}

Verknüpfung zwischen den Perioden

$$Y_t=(1+r)Y_{t-1}$$

Endwert nach $T$ Perioden

$$Y_T=Y_{0}\times (1+r)^T$$

Wachstumsrate nach einer Periode

$$r=\frac{Y_t}{Y_{t-1}}-1$$

Durchschnittliche jährliche Wachstumsrate nach $T$ Perioden

$$(\frac{Y_t}{Y_{t-1}})^{\frac{1}{T}}-1$$


:::

::: {.callout-note title='Wachstum in kontinuierlicher Zeit'}


Zu jedem Zeitpunkt wächst $Y$ mir der Rate $r$

$$\frac{dY(t)}{dt} = r \times Y(t)$$

Umstellen und integrieren

$$\iff \frac{dY}{Y} = r \, dt
$$ $$\iff \int \frac{1}{Y} \, dY = \int r \, dt
$$

Integral auflösen

$$\iff \ln(Y) = r \times t + C
$$ Nach $Y$ umstellen

$$\iff Y(t) = e^C \times e^{r  t}
$$

Substitution durch den Startwert

$$\Rightarrow Y(t) = Y_0 \times e^{r t}
$$

$$Y_T= Y_{0} \times e^{r\times T}$$

Wachstumsrate nach einer Periode:

$$ Y(t) = Y_{t-1} \times e^{r}
$$

$$\iff ln(Y_t)= ln(Y_{t-1}) +r$$

$$\iff r=ln(Y_t)-ln(Y_{t-1})$$

Wachstumsrate nach $T$ Perioden

$$ Y(T) = Y_{0} \times e^{Tr}
$$

$$\iff ln(Y_T)= ln(Y_0) +Tr$$

$$\iff r=\frac{ln(Y_T)-ln(Y_0)}{T}$$

:::

## Langfristige Effekte kleiner Wachstumsunterschiede

-   2 Länder starten mit gleichem BIP (100).
-   Land 1 wächst 20 Jahre lang mit einer Wachstumsrate $r_1=1,5\%$.
-   Land wächst mit $r_2=2\%$

```{python}
#| message: false
#| warnings: false

# Python


import numpy as np
import pandas as pd
#import matplotlib.pyplot as plt

def func1(t):
  return 100 * np.exp(0.015 * t)

def func2(t):
  return 100 * np.exp(0.02 * t)


t = np.arange(0, 20, 1)

df = pd.DataFrame({
  "Periode": t,
  "Funktion 1": func1(t),
  "Funktion 2": func2(t)
})


import plotnine as plt

(
plt.ggplot(df)
+plt.aes(x='Periode', y='Funktion 1')
+ plt.geom_line(color="blue")
+plt.geom_line(plt.aes(y='Funktion 2'),  color='green')
+ plt.geom_ribbon(plt.aes(ymin='Funktion 1',
ymax= 'Funktion 2'), fill="grey", alpha=.2)
+plt.theme_light()
+plt.labs(title="Unterschiedliche Wachstumsraten",
y="Werte")
)

```

-   Entscheidend ist nicht nur das unterschiedlche Ergebnis am Ende der 20 Jahre

-   Unterwegs ist das BIP in Land in Land 2 dauerhaft höher als in Land 1.

-   In 20 Jahren akkumuliert sich in Land 2 ein zusätzliches BIP das höher ist als die durchschnittliche Jahresleistung in Land 1

-   Dieses zusätzliche BIP steht für Konsum, öffentliche Güter, $\dots$ zur Verfügung

```{python}
#| message: false
#| warnings: false
#| eval: false


# Python

from sympy import *



a = Symbol('a', real=True, positive=True)

r = Symbol('r', real=True, positive=True)
r_1 = Symbol('r_1', real=True, positive=True)
r_2 = Symbol('r_2', real=True, positive=True)

t = Symbol('t', real=True)
T = Symbol('T', real=True)
y = a * exp(r * t)

integral = integrate(y, (t, 0, T))

print(integral)

print(latex(integral))

a=100

r_1=.015
r_2=.02

T=20

y_1 = a * exp(r_1 * t)
y_2 = a * exp(r_2 * t)

print(y_1)
print(y_2)

print(round(integrate(y_1, (t, 0, T)), 2))
print(round(integrate(y_2, (t, 0, T)), 2))

print(round(integrate(y_2, (t, 0, T))-integrate(y_1, (t, 0, T)), 2))

```

## Rechnen mit Wachstumsraten

Verdoppelungszeit: $2=e^{r \times t_{doppel}} \iff t_{doppel}=\frac{ln(2)}{r}$

## Wie sieht Wachstum aus?

```{r echo=F, warning=F, message=F}
library(tidyverse)

df <- read.csv("gdp-per-capita-worldbank.csv")

#head(df)

selected_counries <- c("Germany", "France", "United States", "Turkey", 
                       "China", "Greece", "Italy", "Ireland", "India")

options(scipen=999)

df %>% filter(Entity %in% selected_counries) %>% 
  ggplot(aes(Year, GDP.per.capita..PPP..constant.2017.international...))+
  geom_point()+
  geom_line()+
  geom_smooth(method="glm")+
  scale_y_log10() +
  theme_light()+
  labs(title="Die Entwicklung des BIP pro Kopf",
       x="Jahr",
       y="BIP pro Kopf, konstante 2017 international Dollar, PPP",
       caption= "Eigene Darstellung, Daten: Ourworldindata.org")+
  facet_wrap(~Entity , scales = "free_y")

# Tabelle Wachstumsraten

library(broom)

growth <- df %>% filter(Entity %in% selected_counries) %>% 
  group_by(Entity) %>% 
  do(tidy(lm(log(GDP.per.capita..PPP..constant.2017.international...) ~ Year,.))) %>% 
  filter(term=="Year") %>% 
  select(Entity, estimate) %>% 
  rename(Staat=Entity,
         Wachstumsraten=estimate) %>% 
  mutate(Wachstumsraten=Wachstumsraten*100,
         Verdopplungszeit= log(2)/(Wachstumsraten/100))

#head(growth)

library(knitr)

kable(growth, digits=2, format.args = list(decimal.mark = ','), col.names=c("Staat", "Wachstumsrate (%)", "Verdopplungszeit (Jahre)"),
      caption="Geschätzte Durchschnittliche jährliche Wachstumsrate (%) 1990-2021, Daten: Ourworldindata.org")

```

## Wachstum und exogene Schocks

-   Zufällige Schocks in der Gegenwart

-   Wir erleben Zeit aber als mehr als die Abfolge zufälliger Schocks.

    -   Schocks wirken länger als eine Periode

    -   Schocks treffen auf Trends

-   Anhaltende Schocks können

    -   Wachstum erzeugen und

    -   Trends überlagern

```{r message=F, warning=F}

#| message: false
#| warning: false
#| echo: false


# r

# Bibliothek laden
library(tidyverse)

set.seed(123)
# Datensatz generieren

# Trendgewicht
a<- .5


df <- data.frame(
  Fall   = rep(c(1:4), 100),
  normal = rnorm(400)
) %>% group_by(Fall) %>%
      arrange(Fall) %>%
      mutate(cumsum=cumsum(normal),
      lag_sum = lag(cumsum),
      zeit=1:100,
      trend= exp(zeit*.015),
      kombi = a*trend + (1-a) * lag_sum + normal)

#head(df)

# Plots

df%>% # filter(Fall==1) %>%
ggplot(aes(x = zeit, y = normal)) +
  geom_line() +
  geom_smooth(method="glm")+
  labs(x = "Zeit", y = "Wert") +
  ggtitle("Standardnormalverteilte Zufallszahlen")+
  facet_wrap(~Fall)+
  theme_light()

df%>% # filter(Fall==1) %>%
ggplot(aes(x = normal)) +
  geom_density() +
  labs(x = "werte", y = "Dichte") +
 ggtitle("Dichtefunktionem zu standardnormalverteilten Zufallszahlen")+
  facet_wrap(~Fall)+
  theme_light()

df%>% # filter(Fall==1) %>%
ggplot(aes(x = zeit, y = cumsum)) +
  geom_line() +
  geom_smooth(method="glm")+
  labs(x = "Zeit", y = "Wert") +
  ggtitle("Kumulative Summe von standardnormalverteilten Zufallszahlen")+
  facet_wrap(~Fall)+
  theme_light()





library(broom)

growth <- df %>% group_by(Fall) %>%
  do(tidy(lm(log(cumsum) ~ zeit,.))) %>%
  filter(term=="zeit") %>%
  select(Fall, estimate) %>%
  rename( Wachstumsraten=estimate) %>%
  mutate(Wachstumsraten=round(Wachstumsraten*100, 2))

library(knitr)

kable(growth)

df%>% # filter(Fall==1) %>%
ggplot(aes(x = zeit, y = +trend+normal)) +
  geom_line() +
  geom_smooth(method="glm")+
  labs(x = "Zeit", y = "Wert") +
  ggtitle("Trend und Störterm")+
  facet_wrap(~Fall)+
  theme_light()


growth <- df %>% group_by(Fall) %>%
  do(tidy(lm(log(trend+normal) ~ zeit,.))) %>%
  filter(term=="zeit") %>%
  select(Fall, estimate) %>%
  rename( Wachstumsraten=estimate) %>%
  mutate(Wachstumsraten=round(Wachstumsraten*100, 2))

#library(knitr)

kable(growth)


df%>% # filter(Fall==1) %>%
ggplot(aes(x = zeit, y = kombi)) +
  geom_line() +
  geom_smooth(method="glm")+
  labs(x = "Zeit", y = "Wert") +
  ggtitle("Trend, Autoregression und Störterm")+
  facet_wrap(~Fall)+
  theme_light()

growth <- df %>% group_by(Fall) %>%
  do(tidy(lm(log(kombi) ~ zeit,.))) %>%
  filter(term=="zeit") %>%
  select(Fall, estimate) %>%
  rename( Wachstumsraten=estimate) %>%
  mutate(Wachstumsraten=round(Wachstumsraten*100, 2))

library(knitr)

kable(growth)

```
