# Geschichte

## Lebenserwartung

```{r echo=T, warning=F, message=F}

library(tidyverse)
#library(owidR)

df <- read.csv(file='life-expectancy.csv')

df %>% filter(Entity=="World") %>% 
  ggplot(aes(x=Year, y=Life.expectancy.at.birth..historical.))+
  geom_line()+
  labs(title="Lebenserwartung bei Geburt",
       subtitle="Weltweit",
       x="Jahr",
       y="Lebenserwartung bei Geburt",
       caption="Daten: Our World in Data")+
  theme_light()

```

## Bevölkerung

```{r echo=T, warning=F, message=F}

df <- read.csv(file='population.csv')

options(scipen=999)

df %>% filter(Entity=="World") %>% 
  ggplot(aes(Year, Population..historical.estimates.))+
  geom_line()+
  scale_y_continuous(labels=function(x) format(x, big.mark = ".", scientific = FALSE))+
  labs(title="Weltbevölkerung",
       x="Jahr",
       y="Weltbevölkerung",
       caption="Daten: Our World in Data")+
  theme_light()


```

## Wirtschaftskraft

```{r echo=T, warning=F, message=F}

df <- read.csv(file='maddison-data-gdp-per-capita-in-2011us-single-benchmark.csv')

df %>% filter(Entity=="World") %>% 
  ggplot(aes(Year, GDP.per.capita))+
  geom_line()+
  labs(title="Bruttoinlandsprodukt pro Kof",
       subtitle="Weltweit",
       x="Jahr",
       y="Bruttoinlandsprodukt pro Kopf",
       caption="Daten: Our World in Data")+
  theme_light()

df %>% filter(Entity=="France") %>% 
  ggplot(aes(Year, GDP.per.capita))+
  geom_line()+
  labs(title="Bruttoinlandsprodukt pro Kof",
       subtitle="Frankreich",
       x="Jahr",
       y="Bruttoinlandsprodukt pro Kopf",
       caption="Daten: Our World in Data")+
  theme_light()


```


## Phasen des Wachstums

[spontane Idee]::

- Koginitive Revolution: Ausbreitung der Menschheit über die Welt
- Neolithische Revolution: Bevölkerungswachstum
- Renaissance: Wissenswachstum
- Industrielle Revolution: Produktionswachstum
- Digitale Revolution/Künstliche Intelligenz: $\dots$?

## Geschichtliche Bedeutung des Wirtschaftswachstums

Bitte lesen Sie folgenden Text: [What is economic growth? And why is it so important?](https://ourworldindata.org/what-is-economic-growth)

```{r qr,  echo=FALSE, warning=FALSE}
library(qrcode)

qr <- qr_code('https://ourworldindata.org/what-is-economic-growth')
#plot(qr)

generate_svg(qr, filename = "qr.svg")

```


 ![QR-Code zum Text](qr.svg){width="40%"} 