# Grünes Wachstum vs. Degrowth


- Geht Wachstum (zwangsläufig) mit einer Zunahme der Umweltzerstörung einher? Dann ließe sich das nicht durchhalten

- Kann/sollte man auf Wachstum verzichten, um nachhaltig zu wirtschaften?

Der Blick in die Literatur soll helfen, diese Fragen zu sortieren


Wir lesen @lindner_kein_2023

```{r,  echo=FALSE, warning=FALSE, out.width="30%"}
library(qrcode)

qr <- qr_code('https://www.wirtschaftsdienst.eu/inhalt/jahr/2023/heft/8/beitrag/kein-wachstum-ist-auch-keine-loesung.html')
plot(qr)

```
 
und

@heise_green_2024

```{r,  echo=FALSE, warning=FALSE, out.width="30%"}
library(qrcode)

qr <- qr_code('https://www.wirtschaftsdienst.eu/inhalt/jahr/2024/heft/2/beitrag/green-growth-oder-postwachstum-einige-anmerkungen-zum-beitrag-von-fabian-lindner.html')
plot(qr)

```

Ergänzend/vertiefend: @doring_alternativen_2019

```{r,  echo=FALSE, warning=FALSE, out.width="30%"}
library(qrcode)

qr <- qr_code('https://www.wirtschaftsdienst.eu/inhalt/jahr/2019/heft/7/beitrag/alternativen-zum-umweltschaedlichen-wachstum.html')
plot(qr)

```