# Grünes Wachstum vs. Degrowth

## Einleitung

- Geht Wachstum (zwangsläufig) mit einer Zunahme der Umweltzerstörung einher? Dann ließe sich das nicht durchhalten

- Kann/sollte man auf Wachstum verzichten, um nachhaltig zu wirtschaften?

## Literatur

Der Blick in die Literatur soll helfen, diese Fragen zu sortieren


Wir lesen @lindner_kein_2023

```{r,  echo=FALSE, warning=FALSE, out.width="30%"}
library(qrcode)

qr <- qr_code('https://www.wirtschaftsdienst.eu/inhalt/jahr/2023/heft/8/beitrag/kein-wachstum-ist-auch-keine-loesung.html')
plot(qr)

```
 
und

@heise_green_2024

```{r,  echo=FALSE, warning=FALSE, out.width="30%"}
library(qrcode)

qr <- qr_code('https://www.wirtschaftsdienst.eu/inhalt/jahr/2024/heft/2/beitrag/green-growth-oder-postwachstum-einige-anmerkungen-zum-beitrag-von-fabian-lindner.html')
plot(qr)

```

Ergänzend/vertiefend: @doring_alternativen_2019

```{r,  echo=FALSE, warning=FALSE, out.width="30%"}
library(qrcode)

qr <- qr_code('https://www.wirtschaftsdienst.eu/inhalt/jahr/2019/heft/7/beitrag/alternativen-zum-umweltschaedlichen-wachstum.html')
plot(qr)

```

## Wie sieht es in der EU aus?

```{r echo=T, warning=F, message=F, cache=T}
library(tidyverse)
library(eurostat)

df1 <- get_eurostat("nama_10_gdp",
                  type = "label",
                   time_format = "num",
                       select_time="Y",
                       cache = T
                 ) %>% 
  filter(na_item=="Gross domestic product at market prices",
         unit=="Chain linked volumes (2015), million euro",
         grepl("Euro", geo)==F)

df2 <- get_eurostat("env_air_gge",
                   type = "label",
                   time_format = "num",
                   select_time="Y",
                   cache = T) %>% 
  filter(unit=="Million tonnes",
         grepl('Greenhouse gases', airpol)==T,
         src_crf=="Total (excluding memo items)")

#Befehl definieren
`%notin%` <- Negate(`%in%`)

df <- left_join(df1 %>% rename(GDP=values) %>% 
                  select(geo, TIME_PERIOD, GDP),
                df2 %>% rename(GHG=values) %>% 
                  select(geo, TIME_PERIOD, GHG)) %>% 
  filter(geo %notin% c("Albania", "United Kingdom", "Türkiye", "Kosovo*",
                   "Montenegro", "Bosnia and Herzegovina",
                   "Serbia", "Switzerland", "North Macedonia",
                   "Norway", "Iceland"))

#df$geo[grepl("Germany", df$geo)==T]<- "Germany"
```

```{r echo=T, message=F, warning=F, fig.height=18}

library(tidyverse)
# Grafiken zur Entwicklung von GDP und GHG, damit man die Trengeraden auch einmal *sieht*

# GDP

df %>% filter(TIME_PERIOD %in% 2000:2022) %>% 
  #filter(geo=="Germany") %>% #nur für test
  ggplot(aes(TIME_PERIOD, GDP))+
  geom_point()+
  geom_smooth(method="lm", formula = y~x,
                      method.args = list(family = gaussian(link = 'log')))+
  theme_light()+
  facet_wrap(~geo, scales = "free", ncol = 3)

df %>%  filter(TIME_PERIOD %in% 2000:2022) %>% 
  #filter(geo=="Germany") %>% #nur für test
  ggplot(aes(TIME_PERIOD, GHG))+
  geom_point()+
  geom_smooth(method="lm", formula = y~x,
                      method.args = list(family = gaussian(link = 'log')))+
  theme_light()+
  facet_wrap(~geo, scales = "free", ncol = 3)

# Grafiken GHG/GDP?


```

```{r echo=T, message=F, warning=F}
library(broom)

#Latvia hat negative Emissionen. Probleme bei log. Daher herausnehmen.

df3 <-  df %>%  group_by(geo) %>%
  filter(TIME_PERIOD %in% 2000:2022,
         geo != "Latvia") %>% 
  do(tidy(lm(log(GDP) ~ TIME_PERIOD,.))) %>% 
  filter(term=="TIME_PERIOD") %>% 
  select(geo, estimate) %>% 
  rename(growth_gdp=estimate)

df4 <-  df %>%  group_by(geo) %>%
  filter(TIME_PERIOD %in% 2000:2022,
         geo %notin% c("Latvia"))%>%
  do(tidy(lm(log(GHG) ~ TIME_PERIOD,.)))%>% 
  filter(term=="TIME_PERIOD")%>% 
  select(geo, estimate) %>% 
  rename(growth_ghg=estimate)

EU_2000 <- c("Austria", "Belgium",  "Germany", "Denmark",
             "Greece", "Spain", "Finland", "France",
             "Ireland", "Italy", "Luxembourg",  "Netherlands",
             "Portugal", "Sweden")

df2 <- df %>% filter(TIME_PERIOD==2020) %>% select(geo, GDP, GHG)

df5 <- left_join(df3, df4) %>% 
  left_join(df2) %>% 
  mutate(Status=as.factor(geo %in% EU_2000==F) )



library(ggrepel)
options(scipen = 999)
df5 %>% ggplot(aes(growth_gdp, growth_ghg, label=geo, 
                   group=Status, #size=GHG/GDP*1000,
                   color=Status
                   ))+
  geom_point()+
  geom_hline(yintercept = 0, size=.5)+
   geom_vline(xintercept = 0, size=.5)+
 # geom_vline(xintercept=median(df5$growth_gdp), linetype="dashed")+
#  geom_hline(yintercept=median(df5$growth_ghg), linetype="dashed")+
  geom_smooth(method="glm", se=F)+
 # scale_color_distiller(palette='Spectral')+
  geom_text_repel(color="black",
                  size=3)+
  hrbrthemes::scale_x_percent()+
  hrbrthemes::scale_y_percent()+
  scale_color_manual(values=c("blue", "red"),
                    name= "EU Mitgliedschaft",
                     labels=c("Beitritt vor 2004", "Beitritt 2004 oder später"))+
  theme_light()+
  labs(title= "BIP-Wachstum und THG-Ausstoß",
       x="Durchschn. jährl. BIP-Wachstum 2000-2022",
       y="Durchschn. jährl. Wachstum der THG-Emissionen 2000-2022",
       caption= "Darstellung: Jan Voßwinkel, Daten: Eurostat")+
  theme(legend.position = 'bottom', legend.direction = "horizontal")



```


## Nachgelagerte Diskussion

Nachgelagerte Diskussion grünes Wachstum auf LinkedIn hier: [green growth vs degrowth](https://www.linkedin.com/posts/activity-7211324215625445377-Csi1?utm_source=share&utm_medium=member_desktop)