# Innovationsökonomik

## Innovationsbegriff

**Innovation**: Entwicklung und Einführung neuer Ideen, Produkte, Dienstleistungen oder Prozesse. 

Merkmale: neu, nützlich und marktfähig


**Neuheit**: Die Innovation muss etwas Neues darstellen, das es so vorher noch nicht gab. Dies kann sich auf die Technologie, das Design, die Funktionsweise oder die Anwendung beziehen.

**Nutzen**: Die Innovation muss einen messbaren Nutzen für den Anwender oder Kunden bieten. Dieser Nutzen kann sich in Form von Kosteneinsparungen, Effizienzsteigerungen, neuen Funktionen oder einer verbesserten Benutzerfreundlichkeit äußern.

(**Marktfähigkeit**: Die Innovation muss am Markt erfolgreich sein können. Das bedeutet, dass sie von den Kunden angenommen und nachgefragt wird.)

Unterschiedliche Arten von Innovationen:

**Produktinnovationen**: Entwicklung neuer Produkte oder die Verbesserung bestehender Produkte.

**Prozessinnovationen**: Entwicklung neuer oder verbesserter Produktionsprozesse.

**Marketinginnovationen**: Entwicklung neuer Marketingstrategien oder -instrumente.

**Organisationsinnovationen**: Entwicklung neuer Unternehmensstrukturen oder -prozesse.

**Geschäftsmodellinnovationen**: Entwicklung neuer Geschäftsmodelle.


## Innovationsfähigkeit in Deutschland

Wir lesen @schmidt_ohne_2024 

```{r,  echo=FALSE, warning=FALSE, out.width="30%"}
library(qrcode)

qr <- qr_code('https://www.wirtschaftsdienst.eu/inhalt/jahr/2024/heft/4/beitrag/ohne-fleiss-kein-preis-die-deutsche-volkswirtschaft-muss-sich-ihre-innovationsfaehigkeit-immer-wieder-neu-erarbeiten.html')
plot(qr)

```

... und @hottenrott_wie_2024


```{r,  echo=FALSE, warning=FALSE, out.width="30%"}
library(qrcode)

qr <- qr_code('https://www.wirtschaftsdienst.eu/inhalt/jahr/2024/heft/4/beitrag/wie-steht-es-um-die-innovationsfaehigkeit-deutschlands.html')
plot(qr)

```

.
